【裁判字號】    97,上,55
【裁判日期】    980306
【裁判案由】    侵權行為損害賠償
【裁判全文】
臺灣高等法院花蓮分院民事判決            97年度上字第55號
上  訴  人
即被上訴人  乙○○
            甲○○
被上訴人
即上訴人    丙○○
                        號
上列當事人間請求侵權行為損害賠償事件，兩造對於中華民國
97年10月17日臺灣花蓮地方法院97年度訴字第261號第一審判決
各自提起上訴，本院於97年2月19日言詞辯論終結，判決如下：
    主  文
兩造上訴均駁回。
第二審訴訟費用由兩造各自負擔。
    事  實  及  理  由
一、本件上訴人（即被上訴人）乙○○、甲○○以被上訴人（即
    上訴人）丙○○散布足以妨害其等名譽之文字，涉有加重誹
    謗罪，而依侵權行為之法律關係，於刑事案件中附帶起訴請
    求被上訴人（即上訴人）丙○○應給付其2人損害賠償金各
    100萬元，經原審認被上訴人（即上訴人）丙○○確有加重
    誹謗之事實，而判命被上訴人（即上訴人）丙○○應給付上
    訴人（即被上訴人）乙○○、甲○○各10萬元，並為假執行
    及駁回其餘之訴之宣告。兩造均不服，各自提起上訴。
二、上訴人（即被上訴人，本項下稱上訴人）乙○○、甲○○2
    人以其等因被上訴人（即上訴人，本項下稱被上訴人）丙○
    ○之侵權行為致受損害，原判決准予賠償之數額過低而提起
    上訴。其陳述除與第一審判決書之記載相同者茲予引用外（
    如附件），另補稱：
（一）被上訴人丙○○前曾於86年6月間對上訴人甲○○提出毀
      損及誹謗之刑事告訴，該案是非公道自在人心，而所提之
      附帶民事訴訟竟於上訴人甲○○在獄中之際判命賠償30萬
      元，本件情形更為嚴重，且被上訴人丙○○嗣後仍繼續散
      布不實文字，核以上開上訴人甲○○並非故意犯即判賠30
      萬元，本件僅判賠10萬元，顯然比例不相符。又被上訴人
      前犯誹謗罪時，地院判命賠償上訴人乙○○93萬元，後經
      高院改判賠償50萬元，本次係犯加重誹謗罪，且被上訴人
      未悔改係再犯，命賠償金額反較少，顯有不當。又被上訴
      人於答辯狀所載均對上訴人等再度造成傷害等語。並聲明
      ：(一)原判決不利於上訴人部分廢棄。(二)前開廢棄部分，被
      上訴人丙○○應再各給付上訴人20萬元，及自起訴狀繕本
      送達翌日起以年利率5%計算之利息。(三)第一、二審訴訟費
      用，由被上訴人負擔。
（二）對被上訴人丙○○之陳述答辯略以：
  １、被上訴人所述上訴人長年待業、社會寄生蟲、前科纍纍、
      惡名昭彰等，均與事實不符，其所述僅再次侮辱、損害上
      訴人等之名譽。
  ２、被上訴人一再說謊，視法律如無物。且95年12月17日家中
      二樓火災發生至今，已將房屋所有權塗銷，其偽造文書行
      為並未提告訴，若被上訴人一再說謊、侮辱上訴人，將再
      告訴等語。並聲明駁回上訴。
三、被上訴人即上訴人（本項下稱上訴人）丙○○則以原判決命
    賠償金額過高為由提起上訴。其陳述除與第一審判決書之記
    載相同者予以引用外（如附件），另補稱：
（一）伊所指摘及傳述之事實係基於善意及適當之評論及表示意
      見，係對可受公評之事，以善意發表言論，而為適當之評
      論。且就主要所述部分，皆已一一舉證說明其內容為真實
      。上訴人所述內容關係親友、鄰居、房客等一小部分人之
      公眾利益，不能因範疇小，即忽視此部分公益存在之價值
      。本件損害名譽及針對私德事項所為判斷，上訴人係以長
      兄身份規勸，最初用意並非以侮辱性文字散佈於不特定人
      。且被上訴人2人多次興訟，造成家人、鄰人困擾，方以
      書面方式通知鄰人等語。並聲明：(一)原判決不利於上訴人
      部分廢棄。(二)前開廢棄部分，除於600元部分外，被上訴
      人在第一審之訴及假執行之聲請均駁回。(三)第一、二審訴
      訟費用，均由被上訴人負擔。
（二）對上訴人即被上訴人（本項下稱被上訴人）乙○○、甲○
      ○之陳述答辯略以：
  １、被上訴人乙○○係高工肄業，其自稱高中畢業與事實不符
      ，且被上訴人乙○○無業逾20年，其既無房屋仲介經紀人
      執照，亦無報稅資料。
  ２、被上訴人甲○○待業逾10餘年，僅於94年自花蓮監獄出獄
      後曾在臺北工作過，其95年度收入約132,000元，96年度
      年收入約200,000元，並無任何房仲佣金收入，亦非年收
      入5 0萬元。且雖曾參選花蓮市民代，得票數僅100餘票。
      所稱之汽車於其在監期間已焚毀，只剩廢鐵。所稱房屋1
      筆，經上訴人獲悉後，因高院曾判命被上訴人甲○○賠償
      伊20萬元（非30萬元）迄未清償，故依法聲請查封拍賣，
      並經花蓮縣稅捐處追討欠稅依法參與分配中。
  ３、上訴人在法律上並無撫養被上訴人乙○○義務，且上訴人
      已無償提供所興建之房屋20年供被上訴人2人居住及給予
      一切生活必需，上訴人付出之代價遠超被上訴人之民事求
      償及原審判決等語。並聲明駁回上訴。
四、本院之判斷：
（一）原判決認為被上訴人即上訴人丙○○散布足以妨害上訴人
      即被上訴人乙○○、甲○○名譽之文字印刷品之事實，業
      據提出該印刷品1份為證，並經被上訴人即上訴人丙○○
      自認在卷，且經調閱臺灣花蓮地方法院97年度花簡字第14
      5號、97年度簡上字第46號刑事案卷所附筆錄可證，而被
      上訴人即上訴人丙○○亦因該案經認定犯加重誹謗罪，判
      處拘役50日，得易科罰金確定，亦有刑事判決附卷可稽，
      故上訴人即被上訴人乙○○、甲○○2人名譽確受有損害
      ，被上訴人即上訴人丙○○應負侵權行為損害賠償責任。
      原審已詳為斟酌兩造之教育程度、職業、身分、地位、經
      濟能力及上訴人2人因本事件所受之衝擊，併因被上訴人
      丙○○所涉誹謗犯行業經判處罪刑之事實，諭知被上訴人
      丙○○賠償上訴人乙○○及甲○○各10萬元，而駁回上訴
      人其餘請求，本院認原審所持理由，並無不當，茲引用其
      理由如附件所載。
（二）上訴人即被上訴人乙○○、甲○○2人於本院所提另案判
      決之數額及被上訴人即上訴人丙○○嗣後之行為，核與本
      件認定之事實及所定賠償數額無關，賠償數額之酌定係依
      個案之情形公平決定，並無應以另案侵權行為所核定數額
      為基礎增減之必要，故被上訴人丙○○縱前曾因誹謗上訴
      人乙○○經判命賠償50萬元，上訴人甲○○曾因毀損等罪
      ，經判命賠償被上訴人丙○○20萬元或30萬元，均與本件
      之事實不同，亦與兩造現在之職業、身分、地位、經濟能
      力等不同，並無互為評比之必要，是上訴人乙○○及甲○
      ○2人主張賠償數額應各增加20萬元部分，均無可採。
（三）按因故意或過失，不法侵害他人之權利者，負損害賠償責
      任；不法侵害他人之身體、健康、名譽、自由、信用、隱
      私、貞操，或不法侵害其他人格法益而情節重大者，被害
      人雖非財產上之損害，亦得請求賠償相當之金額，民法第
      184條第1項前段、第195條第1項前段分別定有明文。又民
      法上名譽權之侵害非即與刑法之誹謗罪相同，名譽有無受
      損害，應以社會上對個人評價是否貶損作為判斷之依據，
      苟其行為足以使他人在社會上之評價受到貶損，不論其為
      故意或過失，均可構成侵權行為，其行為不以廣佈於社會
      為必要，僅使第三人知悉其事，亦足當之（最高法院90年
      台上字第646號判例意旨參照）。本件上訴人即被上訴人
      丙○○確有誹謗被上訴人即上訴人乙○○及甲○○2人之
      事實，除據其供述在卷外，並於刑事案件中亦經認定屬實
      ，且參以其所使用之文字，意在洩憤，並非僅如其所述單
      純之規勸或就公益事項為適當之評論，故其辯稱係善意發
      表言論云云，顯不可採。依上訴人即被上訴人丙○○所書
      寫之文字，在客觀上將致被上訴人即上訴人乙○○及甲○
      ○2人在社會上之評價受到貶損，自屬侵害乙○○、甲○
      ○之名譽權，故其2人於精神上應受有相當之痛苦，被上
      訴人乙○○及甲○○2人依上開規定，請求上訴人丙○○
      賠償相當之金額，自有所據。且本院認原審綜合審酌被上
      訴人乙○○及甲○○2人之學經歷等，暨兩造之身分、地
      位、經濟狀況、加害情形、被上訴人乙○○及甲○○2人
      所受痛苦程度等一切情狀，認其等請求於10萬元範圍內為
      適當，且既係綜合兩造全部情況加以判斷，個別且細微之
      不同，如畢業與否及收入之依據等，均僅為判斷依據之一
      ，均不影響上開侵權行為所生損害之認定，故並無降低賠
      償金額至各300元之必要，是上訴人丙○○之主張，亦無
      可採。
（四）本件事證已臻明確，兩造其餘攻擊防禦方法與舉證，均無
      礙勝負判斷，爰不一一論列，附此敘明。
五、本件兩造上訴所執上開理由，均無可取。上訴人即被上訴人
    乙○○及甲○○依民法第195條第1項，請求上訴人即被上訴
    人丙○○給付損害賠償，於各10萬元部分為有理由，應予准
    許，其餘部分不應准許。是原審判命被上訴人即上訴人丙○
    ○給付上開金額，並為假執行之宣告，於法並無違誤。上訴
    意旨分別指摘原判決不當，求予廢棄改判，均無理由，應駁
    回上訴。
據上論結，本件兩造之上訴，均為無理由，依民事訴訟法第454
條、第449條第1項、、第463條第78條，判決如主文。
中    華    民    國    98    年    3     月    6     日
                  審判長法  官   何方興
                        法  官   林德盛
                        法  官   王紋瑩
以上正本係照原本作成。
本件不得上訴。
                        書記官   陳有信
中    華    民    國    98    年    3     月    6     日
（附件）
臺灣花蓮地方法院民事判決               97年度訴字第261號
原      告  乙○○    住花蓮市○○路427號
                      住花蓮縣吉安鄉○○○街39號
                      身分證統一編號：Ｚ000000000號
原      告  甲○○    住花蓮市○○路427號
                      住花蓮市○道路220號
                      身分證統一編號：Ｚ000000000號
被      告  丙○○    住花蓮縣吉安鄉○○村○○路463巷25
                        號
                      身分證統一編號：Ｚ000000000號
上列當事人間因被告妨害名譽案件，原告提起損害賠償刑事附帶
民事訴訟事件，由本院刑事庭裁定移送前來（97年度附民字第17
號），本院於民國97年9月15日言詞辯論終結，判決如下：
    主  文
被告應給付原告乙○○、甲○○新台幣各壹拾萬元。
原告其餘之訴駁回。
訴訟費用由被告負擔十分之一，餘由原告負擔。
本判決第一項得假執行。
    事實及理由
一、按訴狀送達後，原告不得將原訴變更或追加他訴，但擴張或
    減縮應受判決事項之聲明者，不在此限，民事訴訟法第255
    條第1項第3款定有明文。本件原告起訴原聲明請求被告應給
    付原告乙○○、甲○○各新台幣（下同）100萬元，嗣於97
    年9月25日當庭變更為請求被告應給付原告乙○○、甲○○
    各300萬元，為擴張應受判決事項之聲明，依上開規定，應
    予准許。
二、原告主張：
（一）被告丙○○與原告乙○○係兄妹關係，原告甲○○則係原
      告乙○○之友，曾協助原告乙○○處理與被告丙○○有關
      繼承祖產之訴訟，竟引發被告丙○○不滿而心生嫌隙，竟
      意圖散布於眾，自民國96年12月8日起，陸續以詆毀、貶
      損原告乙○○及甲○○名譽內容之文字為主題，寄發散布
      內容略為「鴛鴦訟棍？醒醒吧！南華大學深造Ｎ次，鐵窗
      ＝南華大學＝南華大飯店＝花蓮監獄... 龍交鳳，狼交狽
      ，合作無奸.... 甲○○房屋化道路220號，已依法查封，
      待拍賣，依法登報標售，朱家祖產公開標售，特性：賭性
      堅強，專業檢舉、密告，特色：好吃懶做，嗜好：軟軟的
      飯... 徵求包養－身家清白、人模人樣，手腳健全，專偏
      女人，詹Ｘ嬌遷居看守所，理由：詐欺... 小心、鄰居有
      訟棍、檢舉師小偷？... 再三忍讓，詹Ｘ嬌刑事29案，朱
      Ｘ華刑事不計其數，回頭是岸，請看送輸配嘴臉、下場！
      無賴：收留人送神難，賴著不走」等不實文字之印刷品郵
      件，散佈至原告乙○○現住居地即花蓮縣吉安鄉○○○街
      ３９號及其附近鄰居、家人，以及甲○○位在花蓮縣花蓮
      市○道路220號住處及其家人等處，任意指摘足以貶損原
      告乙○○、甲○○名譽之事，此業經本院刑事庭以97 年
      度花簡字第145號、97年度簡上字第46號刑事判決被告犯
      有刑法第310條第2項之加重誹謗罪名確定在案。
（二）原告乙○○高中畢業，現為房屋仲介自由業，年收入不定
      ，於花蓮地區人脈豐沛，原有參選民意代表之資格，惟遭
      被告誹謗，參選恐受重大影響，損害自極嚴重。另原告甲
      ○○為高商畢業，目前從事房地產買賣，年收入約50萬元
      ，因為原告乙○○之友而遭波，並因此遭多起訴訟案件纏
      訟，造成莫大精神上之損害，爰依民法侵權行為損害賠償
      之相關規定，請求被告給付原告各300萬元。
三、被告對於曾於上述時、地，寄發散布上述文字內容之印刷品
    郵件等情並不爭執，然辯稱：他散布這些文字是為了公共利
    益，因為原告乙○○多年來無所事事均是靠被告及家產養活
    ，卻仍不停地做傷害家中兄妹及鄰里之事，他是為了要表明
    不再為乙○○承擔任何道義責任又無法一一告知大眾，所以
    只好散布上述文字，他所散布之文字內容均屬事實，並無妨
    害名譽，他僅願以600元與原告和解等語。並聲明：原告之
    訴駁回。
四、本院之判斷：
（一）按因故意或過失，不法侵害他人之權利者，負損害賠償責
      任，又不法侵害他人之身體、健康、名譽、自由、信用、
      隱私、貞操，或不法侵害其他人格法益而情節重大者，被
      害人雖非財產上之損害，亦得請求賠償相當之金額，民法
      第184條第1項前段、第195條第1項分別定有明文。又名譽
      被侵害者，關於非財產上之損害，加害人雖亦負賠償責任
      ，但以相當之金額為限。所謂相當，自應以實際加害情形
      與其名譽影響是否重大，及被害者之身分地位與加害人經
      濟狀況等關係定之，有最高法院47年度台上字第1221號判
      例可參。
（二）本件原告主張被告散布上述文字印刷品之事實，業據提出
      該印刷品一份為證，且經被告自認在卷，並經本院依職權
      調閱本院97年度花簡字第145號、97年度簡上字第46號刑
      事卷宗中所附筆錄等可證（含偵查卷宗），且被告所為已
      經本院認定犯加重誹謗罪而判處拘役50日，得易科罰金確
      定，有該刑事卷宗及刑事判決附卷可稽。被告雖辯稱散布
      上述內容係為公共利益等語，然按侵害名譽，指以言語、
      文字、漫畫或其他方法貶損他人在社會上的評價，使其受
      到他人憎惡、蔑視、侮辱、嘲笑、不齒與其來往，是否侵
      害名譽，應就社會一般人的評價客觀判斷之。經查，本件
      被告散布上述文字印刷品之內容如「鴛鴦訟棍」、「南華
      大學深造Ｎ次，鐵窗＝南華大學＝南華大飯店＝花蓮監獄
      ... 龍交鳳，狼交狽，合作無奸」、「特性：賭性堅強，
      專業檢舉、密告，特色：好吃懶做，嗜好：軟軟的飯....
      徵求包養－身家清白、人模人樣，手腳健全，專偏女人」
      、「詹Ｘ嬌遷居看守所，理由：詐欺... 小心、鄰居有訟
      棍、檢舉師小偷？... 再三忍讓，詹Ｘ嬌刑事29案，朱Ｘ
      華刑事不計其數，回頭是岸，請看送輸配嘴臉、下場！無
      賴：收留人送神難，賴著不走」等語，在客觀上，自足以
      造成原告2人在社會上之評價受損，對於原告之名譽構成
      損害。且縱認被告所散布上述文字內容有關指摘乙○○及
      甲○○為鴛鴦訟棍、專業密告或訟棍等語係旨在傳述原告
      2人曾多次對被告及他人提起訴訟或向各主管機關進行申
      告等情；有關「小心鄰居有小偷」之內容，係旨在傳述原
      告2人曾因涉嫌竊取自來水而經提起公訴等情；有關「南
      華大學深造Ｎ次，鐵窗＝南華大學＝南華大飯店＝花蓮監
      獄」、「詹Ｘ嬌遷居看守所」等語係旨在傳述原告2人曾
      因案於花蓮監獄服刑，或於花蓮看守所羈押乙節，然斟之
      其陳述方式均以粗鄙的謾罵所為，顯與一般本於公共利益
      而告示大眾所使用之文字不相當，實難認被告散布上述內
      容係為公共利益而無妨害名譽之意。且上述文字內容有關
      描述原告為「無賴」、「特色：好吃懶做；特性：賭性堅
      強；嗜好：軟軟的飯」，以及「徵求包養」等語，顯係對
      原告2人個人人格之評述，依上開被告所指摘之內容觀之
      ，均係針對原告2人個人私德事項所為，與公共利益並無
      任何具體關聯。是被告辯稱沒有妨害原告名譽等語，顯無
      理由，不足採信。
（三）被告散布之上述文字客觀上已貶損原告在社會上的評價，
      使其受到他人憎惡、蔑視、侮辱、嘲笑、不齒與其來往之
      待遇，確為故意不法侵害原告之名譽權，依據前述說明，
      原告自得請求非財產上之損害賠償。本院審酌原告乙○○
      自陳高中畢業，現為房屋仲介自由業，年收入不定等語，
      以及96年度未申報所得，名下財產有房屋3筆、土地2筆；
      原告甲○○自陳高商畢業，目前從事房地產買賣，年收入
      約50萬元等語，以及96年度申報所得20餘萬元，名下財產
      有房屋1筆、汽車1台；被告丙○○自陳為大學畢業，曾任
      石材公司董事長、公會理事長及花蓮縣議員，現以退休等
      語，96年度申報所得38萬餘元，名下財產有投資2筆（以
      上兩造之收入及財產資料，有稅務電子閘門財產所得調件
      明細表附卷為憑），及兩造之身分、地位、被告所為侵害
      情節及原告2人因遭被告以侮辱性文字散佈於不特定人，
      精神上所受痛苦程度等一切情狀，認原告請求非財產上之
      損害賠償各以10萬元為適當。
五、從而，原告依民法第195條第1項規定請求如主文第1項所示
    ，為有理由，應予准許，逾此部分之請求即無理由，應予駁
    回。本件係所命給付未逾50萬元之判決，就原告勝訴部分，
    應依職權宣告假執行。
六、本件事證已臻明確，兩造其餘攻擊防禦方法與舉證，均無礙
    勝負判斷，爰不一一論列，附此敘明。
七、訴訟費用負擔之依據：民事訴訟法第79條、第85條第1項前
    段。
中    華    民    國    97    年    10    月    17    日
                     臺灣花蓮地方法院民事庭
                         法      官  陳雅敏
以上正本係照原本作成。
如不服本判決，應於送達後20日內，向本院提出上訴狀並表明上
訴理由，如於本判決宣示後送達前提起上訴者，應於判決送達20
日內補提上訴理由書(須附繕本)。
中    華    民    國    97    年    10    月    20    日
                        法院書記官  邱鴻志


司法院資訊處製作；財團法人民間司法改革基金會備份。
